臺灣基隆地方法院行政訴訟判決
111年度交字第1號
原      告  李鴻宜  
被      告  交通部公路總局臺北市區監理所

代  表  人  江澍人  
訴訟代理人  周怡璇  
上列當事人間交通裁決事件，原告不服被告民國110年12月9日北
市監基裁字第25-ZIC294929號、第25-ZIC294930號裁決，提起行
政訴訟，本院判決如下：
    主  文
被告民國110年12月9日北市監基裁字第25-ZIC294930號裁決應予
撤銷。
原告其餘之訴駁回。
訴訟費用新臺幣參佰元由被告負擔新臺幣壹佰伍拾元，餘新臺幣
壹佰伍拾元由原告負擔。
    事實及理由
一、程序事項：
    按交通裁決事件之裁判，得不經言詞辯論為之，行政訴訟法
    第237 條之7 定有明文。本件係因原告不服被告依道路交通
    管理處罰條例第33條第1項第4款規定所為裁決，而提起撤銷
    訴訟，屬交通裁決事件之裁判，依前揭規定，爰不經言詞辯
    論，逕行裁判，合先敘明。
二、事實概要：
    原告駕駛車號0000-00號自用小客車（下稱系爭車輛），於
    民國110年9月3日8時15分許，行經國道五號南向30公里處（
    頭城出口匝道），2度未依規定變換車道（變換車道未使用
    方向燈)。經民眾於同日檢舉後，內政部警政署國道公路警
    察局第九公路警察大隊頭城分隊（下稱舉發機關）乃於110
    年10月7日依道路交通管理處罰條例第33條第1項第4款規定
    ，分別製發國道警交字第ZIC294929號、第ZIC294930號舉發
    違反道路交通管理事件通知單（下稱舉發單Ⅰ、Ⅱ，記載應到
    案日期均為110年11月21日），並均於110年10月7日入案、1
    10年10月13日合法送達。原告嗣於110年10月23日於監理服
    務網申訴平台表示不服；經被告函請舉發機關就上開違規事
    實協助查明，舉發機關則以110年11月8日國道警九交字第11
    09704284號函復違規屬實，被告遂於110年12月9日分別作成
    北市監基裁字第25-ZIC294929號、第25-ZIC294930號裁決書
    （下稱原處分Ⅰ、Ⅱ），仍依道路交通管理處罰條例第33條第
    1項第4款規定，以「行駛高速公路未依規定變換車道」為由
    ，各處原告罰鍰新臺幣（下同）3,000元、違規點數1點，並
    均於110年12月9日合法送達。原告不服原處分Ⅰ、Ⅱ之裁決，
    遂於110年12月21日提起本件訴訟。
三、原告主張：
　　舉發單Ⅰ、Ⅱ所列違規時間、地點相同，不符道路交通管理處
    罰條例第85條之1第2項第1款規定，原處分應予撤銷。並聲
    明：原處分撤銷。
四、被告答辯：
　　依高速公路及快速公路交通管制規則第11條第1項第2款規定
    、道路交通標誌標線號誌設置規則第189條之1規定，車輛於
    行駛途中變換車道（含行經穿越虛線），均應使用方向燈，
    是系爭車輛於上開時、地先後2度變換車道未使用方向燈，
    明顯係不同意志下之不同違規行為，自應分別處罰等語。並
    聲明：原告之訴駁回。
五、本院之判斷：
    原告駕駛系爭車輛於110年9月3日8時15分許，行經國道五號
    南向30公里處（頭城出口匝道），2度未依規定變換車道（
    變換車道未使用方向燈)。經民眾於110年9月3日檢舉後，舉
    發機關乃於110年10月7日依道路交通管理處罰條例第33條第
    1項第4款規定分別製發舉發單Ⅰ、Ⅱ（記載應到案日期均為11
    0年11月21日，且均於110年10月7日入案、於110年10月13日
    合法送達）。原告嗣於110年10月23日於監理服務網申訴平
    台表示不服；經被告函請舉發機關就上開違規事實協助查明
    ，舉發機關則以110年11月8日國道警九交字第1109704284號
    函復違規屬實，被告遂於110年12月9日分別作成原處分Ⅰ、Ⅱ
    之裁決書，猶依道路交通管理處罰條例第33條第1項第4款規
    定，以「行駛高速公路未依規定變換車道」為由，各處原告
    罰鍰3,000元、各記違規點數1點，此有舉發單Ⅰ、Ⅱ暨傳真查
    詢國內各類掛號郵件查單、檢舉違規案件明細、違規歷史資
    料查詢報表、監理服務網申訴平台申訴信件、舉發機關110
    年11月8日國道警九交字第1109704284號函暨檢附違規影像
    、截圖、原處分Ⅰ、Ⅱ裁決書暨送達證書等件在卷可參（頁57
    至93），應認屬實。至原告不服原處分，提起行政訴訟，並
    以前詞主張，故本件爭點為：就原告上開行為，舉發機關之
    舉發是否適法？原告請求撤銷原處分，有無理由？現判斷如
    下：
(一)按修正前道路交通管理處罰條例第7條之1規定：「對於違反
    本條例之行為者，民眾得敘明違規事實或檢具違規證據資料
    ，向公路主管或警察機關檢舉，經查證屬實者，應即舉發。
    但行為終了日起逾7日之檢舉，不予舉發。」（按：110年12
    月22日總統華總一義字第11000114011號令修正公布第7條之
    1規定得檢舉之行為類型，亦包括第33條第1項第4款之行為
    類型）修正前第7條之2第1項第7款、第2項但書第6款規定：
    「（第1項）汽車駕駛人之行為有下列情形之一，當場不能
    或不宜攔截製單舉發者，得逕行舉發：……七、經以科學儀器
    取得證據資料證明其行為違規。（第2項）前項第7款之科學
    儀器應採固定式，並定期於網站公布其設置地點。但汽車駕
    駛人之行為屬下列情形之一者，不在此限：……六、未依規定
    變換車道。……」又交通部會同內政部依道路交通管理處罰條
    例第92條第4項規定授權訂定之違反道路交通管理事件統一
    裁罰基準及處理細則第10條第2項規定：「……（第2項）前項
    稽查，查獲違反道路交通管理事件之舉發方式如下：……二、
    逕行舉發：依本條例第7條之2規定之舉發。……五、民眾檢舉
    舉發：就民眾依本條例第7條之1規定檢舉違反本條例之行為
    ，經查證屬實之舉發。……」第22條第1項、第2項規定：「（
    第1項）公路主管或警察機關處理民眾檢舉違反道路交通管
    理事件，應即派員查證，經查證屬實者，應即舉發，並將處
    理情形回復檢舉人。（第2項）前項檢舉違規證據係以科學
    儀器取得，足資認定違規事實者，得逕行舉發之。……」核屬
    執行違反道路交通管理事件程序之具體細節規定，並未逾越
    母法之授權，與法律保留原則亦無違背，得為法院裁判時所
    適用。
(二)按道路交通管理處罰條例第33條第1項第4款規定：「汽車行
    駛於高速公路、快速公路或設站管制之道路，不遵使用限制
    、禁止、行車管制及管理事項之管制規則而有下列行為者，
    處汽車駕駛人3,000元以上6,000元以下罰鍰：……四、未依規
    定變換車道。……」第63條第1項第1款規定：「汽車駕駛人有
    下列各款所列條款之一者，除依原條款處罰鍰外，並予記點
    ：一、有第33條第1項、第2項、……情形之一者，各記違規點
    數1點。」道路交通安全規則第109條第2項第2款規定：「變
    換車道時，應先顯示欲變換車道方向之燈光，並應顯示至完
    成轉彎或變換車道之行為。」第105條規定：「汽車行駛於
    高速公路、快速公路或設站管制之道路，應遵守其管制之規
    定。」道路交通標誌標線號誌設置規則第189條之1第1項規
    定：「穿越虛線，係供車輛匯入匯出時，做為劃分主線車道
    與其他車道之用，其他車道車輛應讓主線車道車輛先行。」
    高速公路及快速公路交通管制規則第2條第1項第10款、第17
    款規定：「本規則所用名詞，釋義如下：…。十減速車道︰指
    設於主線車道與匝道之間，專供汽車駛離主線車道進入匝道
    前減速之車道。……。十七路肩︰指設於車道之外側，路面邊
    線與護欄或邊溝間之部分。」第11條第2款規定：「汽車在
    行駛途中，變換車道或超越前車時，應依標誌、標線、號誌
    指示，並不得有下列情形：二、未依規定使用方向燈。」第
    19條第3項規定：「為維護高速公路及快速公路交通安全與
    暢通，高速公路及快速公路管理機關或警察機關於必要時，
    得發布命令，指定時段於高速公路及快速公路特定匝道或路
    段之車道、路肩，禁止、限制或開放車輛通行。」違反道路
    交通管理事件統一裁罰基準及處理細則所附「違反道路交通
    管理事件統一裁罰基準表」，違反道路交通管理處罰條例第
    33條第1項第4款規定，小型車駕駛人於期限內繳納或到案聽
    候裁決者，係處罰鍰3,000元，並記違規點數1 點。又此裁
    罰基準經司法院大法官會議釋字第511號解釋認無違背法律
    保留原則，自得為法院裁判時所適用。
(三)按修正前道路交通管理處罰條例第85條之1第2項規定：「……
    （第2項）第7條之2之逕行舉發案件有下列情形之一者，得
    連續舉發：一、逕行舉發汽車行車速度超過規定之最高速限
    或低於規定之最低速度或有第33條第1項、第2項之情形，其
    違規地點相距6公里以上、違規時間相隔6分鐘以上或行駛經
    過1個路口以上。但其違規地點在隧道內者，不在此限。……
    」又按行政違規行為之次數並非純粹以自然行為概念為界定
    標準，而應從法規範所欲維護之法益狀態予以評價。易言之
    ，藉由違規受不法利益之情形，倘不論違規行為時間之久暫
    ，一概論以單一行為之行政責任，勢必誘使違規者長時間侵
    害法益，以圖得超出罰鍰額度之不當利益，將造成法秩序失
    衡之不公義現象。故從法規範之精神及其目的以觀，如立法
    者基於達成特定行政管制之目的，已擬制規定以侵害法益之
    時間長度作為量化及區隔違反公法義務之次數者，則行為人
    雖以自然意義之一行為侵害同一法益，但因其侵害法益之時
    間長度已超過法律就單一違規行為所設定之評價標準者，仍
    應成立數個獨立之違規行為，分別論處其行政責任。又按「
    立法者固得以法律規定行政機關執法人員得以連續舉發及隨
    同多次處罰之遏阻作用以達成行政管制之目的，但仍須符合
    憲法第23條之比例原則及法律授權明確性原則。申言之，以
    連續舉發之方式，對違規事實繼續之違規行為，藉舉發其違
    規事實之次數，評價及計算其法律上之違規次數，並予以多
    次處罰，藉多次處罰之遏阻作用，以防制違規事實繼續發生
    ，此種手段有助於目的之達成，對維護交通秩序、確保交通
    安全之目的而言，在客觀條件之限制下，更有其必要性及實
    效性。惟每次舉發既然各別構成一次違規行為，則連續舉發
    之間隔期間是否過密，以致多次處罰是否過當，仍須審酌是
    否符合憲法上之比例原則。」（司法院釋字第604號之解釋
    理由書參照）。而91年7月3日修正之道路交通管理處罰條例
    第85條之1增訂第2項規定，其立法理由為：「對逕行舉發案
    件得連續舉發之規定，係規範於違反道路交通管理事件統一
    裁罰標準及處理細則第12條，因其影響人民權利義務，為符
    合法律保留之精神，爰酌予修正增列於第2項。」此解釋要
    旨不論於道路交通管理處罰條例第7條之1規定經民眾檢舉所
    為之職權舉發，或同條例第7條之2規定由警察機關等舉發機
    關所為之當場舉發或逕行舉發等情形，皆有適用。準此，如
    汽車駕駛人行駛於高速公路非隧道路段，持續於變換車道時
    ，未依規定顯示方向燈，違反道路交通管理處罰條例第33條
    第1項第4款規定，依修正前道路交通管理處罰條例第85條之
    1第2項第1款之規範目的，如其違規地點相距未達6公里、違
    規時間相隔未達6分鐘或未行駛經過一個路口，即應論以單
    一違規行為；若其違規地點相距6公里以上、違規時間相隔6
    分鐘以上或行駛經過一個路口以上，則得連續舉發，此於交
    通勤務警察或依法令執行交通稽查任務人員依道路交通管理
    處罰條例第7條之2規定「逕行舉發」案件，可得直接適用。
    而公路主管或警察機關受理道路交通管理處罰條例第7條之1
    規定的「民眾檢舉舉發」案件，因同具當場不能製單舉發之
    情形，顯有本質上之類似性，亦應類推適用上開規定之違反
    義務次數判斷標準。嗣94年12月28日現行條文雖有修正，但
    亦係就當場舉發、逕行舉發為規定，於民眾檢舉之職權舉發
    亦應類推適用，以評價檢舉之違規行為次數，其連續製單舉
    發，始符修正前道路交通管理處罰條例第85條之1第2項第1
    款之規範意旨（按：總統110年12月22日公布之修正規定，
    第7條之1即明文規定均有適用，且為避免爭議，增加「二以
    上違反本條例同一規定之行為」之文字）。又按所謂「路口
    」，依一般社會通念，係指道路相交會處，具有「多向匯集
    」之意義，而「高速公路交流道匝道」，只是用以進入高速
    公路之主線車道，僅具有「單向續接」之意義，實難與「路
    口」相提並論（臺北高等行政法院109年度交上字第307 號
    判決意旨參照；臺北高等行政法院109年度交上字第132號、
    臺中高等行政法院110年度交上字第12號、110年度交上字第
    10號、高雄高等行政法院110年度交上字第29號判決理由亦
    同此旨）。
(四)經查：
　1.本件係由民眾以行車紀錄器對於系爭車輛之前開違規事實錄
    影蒐證，向舉發機關提出之檢舉，違規事實發生日期均係發
    生於000年0月0日，且民眾於同日檢舉，有上開檢舉違規案
    件明細資料以佐，足徵檢舉人提出檢舉時間距離違規行為終
    了日未逾7日，先予指明。
  2.揆諸兩造不爭執系爭車輛之行駛時間、路段及違規採證光碟
    勘驗內容（如本判決附件所示），可見：
　⑴原告駕駛系爭車輛，於110年9月3日8時15分許，行經國道五
    號南向30公里處（頭城出口匝道），確實2度未依規定變換
    車道（變換車道未使用方向燈)，先自外側車道駛入減速車
    道，再由匝道跨越穿越虛線駛入右側車道。是此以觀，系爭
    車輛於上開時、地明顯未依上開規定於變換車道之過程未使
    用方向燈，堪信屬實。
　⑵且觀本件民眾檢舉違規影像，係汽車之行車紀錄器，其在道
    路參與過程中偶遇原告交通違規行為，予以擷錄並向舉發機
    關提出檢舉，因其僅單純影像之攝錄，並非如測速儀、酒測
    器等涉及數據量定而需一定度量衡之採證工具，即無庸定期
    經檢驗機構檢驗，且本件已符合上開規範之檢舉期間，業如
    前述，則檢舉影像即得作為舉發機關執行交通違規之公權力
    行使依據，換言之，本件已符合修正前道路交通管理處罰條
    例第7條之1之程序規範，檢舉影像即得採為證據使用。
　3.再參原告如原處分Ⅰ、Ⅱ所載之違規情形，其第1次與第2次變
    換車道未依規定使用方向燈之行為，前後發生在6分鐘內、
    違規地點在6公里內，復未經過任何路口，亦非在隧道內。
    揆諸前揭說明，本應類推適用修正前道路交通管理處罰條例
    第85條之1第2項第1款規定，受上開連續處罰限制之拘束，
    不得連續舉發。職故，原處分Ⅱ之部分非屬適法，原告訴請
    本院判決撤銷，應屬有據。至於原處分Ⅰ之違規情形，事證
    明確，業經本院說明如上，則被告為此處分，尚無不法。
  4.至被告固稱：原處分Ⅰ、Ⅱ所載之違規情形係不同意志下之不
    同違規行為，自應分別舉發、處罰云云。惟考諸修正前道路
    交通管理處罰條例第85條之1第2項所為「有第33條第1項、
    第2項之情形，其違規地點相距6公里以上、違規時間相隔6
    分鐘以上或行駛經過一個路口以上者，得連續處罰」之規定
    ，已將本件所涉之「未依規定變換車道」於立法上規定為規
    範意義上一行為，自不能以自然意義上一行為判斷行為數，
    而應以上開標準判斷得否對原告上開違規行為連續處罰。故
    原告上開如原處分Ⅰ、Ⅱ所載未依規定變換車道之行為，於自
    然意義上或屬數行為，然因上開標準，被告自僅能對原告所
    為原處分Ⅰ所示之未依規定變換車道違規行為處罰，至於原
    處分Ⅱ所涉未依規定變換車道行為，因與前違規行為距離未
    相距6公里以上、時間亦未相隔6分鐘以上，且未經過一個路
    口，亦非在隧道內，自受上開連續處罰限制之拘束，而不得
    連續處罰。是被告執此抗辯，亦難採憑。　
六、綜上所述，原告於前揭時、地駕駛系爭車輛，確有如原處分
    Ⅰ、Ⅱ所示未依規定變換車道（變換車道未使用方向燈)之違
    規情形，然被告所為原處分Ⅱ，違反修正前道路交通管理處
    罰條例第85條之1第2項第1款連續舉發限制之規定，已有違
    誤，原告求予撤銷，即屬有據，至原處分Ⅰ經核於法均無不
    合，原告以前述主張訴請撤銷原處分Ⅰ為無理由，應予駁回
    。
七、本件第一審訴訟費用為300元，應由分別敗訴之兩造按敗訴
    比例負擔，併確定第一審訴訟費用額如主文第3項所示。
八、據上論結，本件原告之訴為一部有理由、一部無理由，依行
    政訴訟法第237條之7、第237條之8第1項、修正前第104條，
    民事訴訟法第79條規定，判決如主文所示。
中　　華　　民　　國　　111 　年　　8 　　月　　31　　日
                  行政訴訟庭法  官　曹庭毓
以上正本係照原本作成。　　　　　　　　 
如不服本判決，應於送達後20日內，向本院提出上訴狀，其未表
明上訴理由者，應於提出上訴後20日內向本院補提理由書（均須
按他造人數附繕本），並應繳納上訴費750 元。上訴理由應表明
關於原判決所違背之法令及其具體內容，或依訴訟資料可認為原
判決有違背法令之具體事實。
中　　華　　民　　國　　111 　年　　8 　　月　　31　　日
　　　　　　　　　　　　　　書記官　黃婉晴　

訴訟費用計算書
項        目              金  額（新臺幣）    備  註
第一審裁判費               300元
合        計               300元

附件：
檔案名稱：ZIC000000-RV-00000000000000-TfvUt.mp4           (與光碟資料夾內檔名「ZIC000000-RV-00000000000000-TfvUt.mp4_00000000_142134」之檔案內容相同) 攝影角度：錄影畫面係由檢舉人車輛行車紀錄器往正後方拍攝。 錄影時間：約19秒。 裁決字號：110年12月9日北市監基裁字第25-ZIC000000 號。   錄影時間 錄影內容 00分00秒至00分19秒止 錄影畫面一開始(即顯示時間為2021/9/3 08：14：47)，檢舉人車輛行駛於國道某二車道路段之外側車道（同時可見其左側有內側車道，右側為路肩），其後方有一輛白色小客車（下稱系爭車輛）行駛於同車道。 錄影時間01秒起，系爭車輛通過ㄇ字型門架下方，其右側路肩與外側車道間形成向前延伸之穿越虛線，系爭車輛於錄影時間02秒開始將右側車輪跨越上開穿越虛線，漸趨右偏，並於錄影時間03秒完全將車輛駛入減速車道（可見減速車道之路面繪設「往頭城→」之出口指示；減速車道左側路面係穿越虛線暨向前延伸之Y形槽化線、右側路肩旁亦設有路側槽化線）。而系爭車輛先係於減速車道持續直行，復於錄影時間13秒時銜接進入匝道；隨著系爭車輛駛近，可確認其車牌號碼係0000-00號。又系爭車輛上開自外側車道駛入減速車道之過程，均未顯示方向燈。 
檔案名稱：ZIC000000-RV-00000000000000-ywuTV.mp4 攝影角度：錄影畫面係由檢舉人車輛行車紀錄器往正後方拍攝。          (與光碟資料夾內檔名「ZIC000000-RV-00000000000000-ywuT    V.mp4_00000000_142202.mkv」之檔案內容相同) 錄影時間：約16秒。 裁決字號：110年12月9日北市監基裁字第25-ZIC000000 號。   錄影時間 錄影內容 00分00秒至00分16秒止 錄影畫面一開始(即顯示時間為2021/09/03 08：15：00)，檢舉人係行駛於國道某匝道路段，其後方係一輛白色、車號0000-00號之小客車（即系爭車輛）同車道行駛。錄影時間12秒，系爭車輛通過一處ㄇ字型門架下方，同時，其車輛右側路面之道路邊線，出現分岔向左延伸之穿越虛線，並逐漸形成另一車道。系爭車輛之右側車身先於錄影時間13秒至14秒間跨越穿越虛線，並向右駛入該車道（檢舉人車輛則往左駛入另一車道），復於錄影時間16秒時完全消失於畫面中。又系爭車輛行駛匝道並跨越穿越虛線之上開過程，均未使用方向燈。